臺灣高等法院刑事判決　　　　　　　　　　　　　九十一年度上訴字第二六二號
　　上　訴　人
　　即　被　告　甲○○
右上訴人因偽造文書等案件，不服臺灣桃園地方法院九十年度訴字第一二八五號，中
華民國九十一年二月二十二日第一審判決（起訴案號：臺灣桃園地方法院檢察署八十
九年度偵字第一五二七七、一八一三六號、八十九年度偵緝字第八五０號、九十年度
偵字第一八四六、七二二八、九二一八號）提起上訴，本院判決如左：
    主  文
原判決關於甲○○行使偽造私文書及連續侵占離本人所持有之物部分暨定應執行刑部
分均撤銷。
甲○○行使偽造私文書，足以生損害於公眾及他人，處有期徒刑伍月，如易科罰金，
以參佰元折算壹日。偽造「丁○○」之印章壹枚、在「補領國民身份證申請書」上所
偽造「丁○○」之署押貳枚（署名及指印各壹枚）及印文壹枚均沒收。又意圖為自己
不法之所有，而侵占離本人所持有之物，處罰金貳仟元，如易服勞役以參佰元折算壹
日。又意圖為自己不法之所有，而侵占離本人所持有之物，處罰金貳仟元，如易服勞
役以參佰元折算壹日。罰金刑部分應執行罰金參仟元，如易服勞役以參佰元折算壹日
。
    事  實
一、甲○○因其友人游智博積欠其債務無力償還，乃取得游智博所交付用以擔保債務
    用之丁○○戶口名簿乙份（按丁○○係因積欠游智博債務，乃交付戶口名簿供作
    擔保），詎甲○○為隱瞞真實身分，竟基於偽造私文書復行使之犯意，先於民國
    八十九年六月十二日上午，前去桃園縣桃園市桃園縣政府附近某刻印店，委請該
    店不知情之員工偽造「丁○○」之印章一枚，再於同日上午九時許前去桃園縣桃
    園市戶政事務所，持上開戶口名簿冒稱其係「丁○○」本人，欲補發國民身分證
    ，而在「補領國民身份證申請書」上偽造「丁○○」之署名、指印及印文各一枚
    ，用以表示「丁○○」本人申請補發國民身分證之意思表示，並持向桃園縣桃園
    市戶政事務所之承辦戶籍員謝雨蓉行使，足以生損害於桃園市戶政事務所及丁○○本人。嗣因承辦人員查覺有異，乃於同年月二十日下午一時三十分許，甲○○
    前往桃園縣桃園市戶政事務所內欲領取上開國民身分證時，報警當場逮捕甲○○
    本人，並扣得偽造之「丁○○」印章一枚。甲○○另於八十九年八月間，分別在
    桃園縣八德市○○路拾獲乙○○遭竊離其本人所持有之國民身分證一枚及在中壢
    市某地拾得丙○○遭竊而離其本人所持有之駕駛執照一枚，竟均基於為自己不法
    所有之意圖，各基於侵占離本人持有物之犯意，而先後將該駕駛執照及國民身分
    證予以侵占入己，甲○○旋於八十九年八月底某日，前去陳礎豪位於桃園縣中壢
    市○○路六六之三七號八樓之住處，將上開駕駛執照及國民身分證各一枚均交付
    予陳礎豪收受（陳礎豪業經原判決判處有期徒刑四月確定），嗣經警於九十年五
    月二日下午六時二十分許，前去陳礎豪上開住處查獲，並扣得前揭丙○○駕駛執
    照及乙○○國民身分證各一枚，始悉上情。
二、案經桃園縣警察局及桃園縣警察局中壢、平鎮、八德分局分別報請臺灣桃園地方
    法院檢察署檢察官偵查起訴。
    理  由
一、訊據被告甲○○就冒名「丁○○」前去桃園市戶政事務所，並偽造「丁○○」署
    押及印文於「補領國民身份證申請書」復持以行使，以及分別拾獲丙○○駕駛執
    照與乙○○國民身分證，並均予以侵占之事實均坦承不諱，惟辯稱：原審判決偽
    造文書及侵占有罪部分，已為臺灣板橋地方法院八十九年訴字第一九七一號刑事
    判決效力所及，原審未諭知免訴判決而為實體判決，適用法則顯有違誤云云。經
    查：被告前揭行使偽造私文書及侵占離本人持有物之自白，其中侵占離本人持有
    物部分，核與被害人丙○○（見九十年度偵字第七二二八號卷第十七頁）、乙○○（見九十年度偵字第七二二八號卷第十九、二十頁）指述情節相符，並經證人
    陳礎豪供稱：「駕照一張及身分證一張是被告給伊的，因為當時伊被通緝，被告
    當時有告訴伊這是撿來的」等語屬實（見九十年度偵字第七二二八號卷第十、二
    十八頁、原審卷第五十八頁），且有被害人丙○○、乙○○領回上開照件各之贓
    物認領保管單各乙紙在卷可稽（見九十年度偵字第七二二八號卷第二十三、二十
    四頁），而行使偽造私文書部分，亦核與被害人丁○○（見八十九年度偵字第九
    一三五號卷第六、七、二十七頁）指訴之情節相符，復有偽造「丁○○」名義之
    「補領國民身份證申請書」乙紙 (見八十九年度偵字第九一三五號卷第九頁）、
    扣案之偽造之「丁○○」印章一枚可稽，足認被告之自白確與事實相符，事證明
    確。
二、按連續犯之所謂出於概括犯意，必須其多次犯罪行為自始均在一個預定犯罪計劃
    以內，出於主觀上始終同一犯意之進行，若中途另有新犯意發生，縱所犯為同一
    罪名，究非連續其初發的意思，即不能成立連續犯（最高法院七十年台上字第六
    二九六號判例要旨參照），查被告經臺灣板橋地方法院八十九年訴字第一九七一
    號刑事判決論罪科刑之犯罪事實略以：「於八十九年七月九日，於工程車上拾獲
    駕駛執照及身分證而予以侵占入己，並即以換貼照片方式予以變造後，持往汽車
    租賃公司承租小客車，並偽造租車契約書及其上署押五枚」，而被告就冒名租車
    ，偽造租車契約書之動機，於本院調查時自承：「租車是要代步用的，當時伊沒
    有車‧‧‧原本要去租車，剛好撿到身分證才冒名租車」等情無訛（見本院卷第
    四十九、六十三頁），故被告係於八十九年六月十二日冒名申請國民身分證後，
    復因欲租車代步，而於前去租車途中恰巧拾獲他人證件，乃又另行起意，偽造租
    車契約書冒名租車之事實已臻明確，從而被告上訴意旨指稱本件侵占離本人持有
    物與偽造文書部分，均與臺灣板橋地方法院八十九年訴字第一九七一號刑事判決
    之犯罪事實有連續犯關係云云，尚有誤會。被告行使偽造私文書及侵占離本人持
    有之物犯行，堪予認定，應依法論科。
三、按刑法第三百三十七條所謂離本人所持有之物，係指物之離其持有，非出於本人
    之意思者而言，業據最高法院五十年台上字第二０三一號判例要旨揭諸甚明。查
    本件被告所拾獲之乙○○國民身分證及丙○○之駕駛執照，均係乙○○及丙○○
    遭竊而離其本人所持有之物，而非遺失物，故公訴人認被告係侵占遺失物，尚有
    誤會。核被告所為，係犯刑法第二百十六條、第二百十條之行使偽造私文書罪及
    刑法第三百三十七條之侵占離本人所持有之物罪。被告委請不知情之刻印店人員
    偽造「丁○○」印章一枚，係間接正犯。被告偽造「丁○○」印章、署押及印文
    之行為，均為其偽造私文書之部分行為（最高法院八十二年台上字第三二三七號
    及五十二年台上字第四五一號判決要旨參照）、而被告偽造私文書之低度行為為
    其行使私文書之高度行為所吸收，均不另論罪。另查被告先後二次侵占上開離被
    害人丙○○、乙○○二人持有證照之行為，雖其時間均同為八十九年八月，但被
    告拾獲地點分別為桃園市及中壢市，且審酌拾獲離本人所持有之物之行為本質，
    均係偶發之事實，自難認被告係基於同一預定犯罪計畫而分別前去不同處所拾獲
    證件，故被告所犯侵占駕駛執照及國民身分證犯行，顯均係於拾獲後始各別起意
    ，公訴人認被告係基於概括犯意而連續侵占，尚有未洽，應予敘明。故被告甲○○所犯偽造私文書、侵占離丙○○持有之駕駛執照及侵占離乙○○持有之國民身
    分證三罪間，其犯意顯係各別，應予分論併罰。另被告行為後，刑法業於九十年
    一月十日修正，並自同年月十二日起生效，原刑法第四十一條「犯最重本刑為三
    年以下有期徒刑以下之刑之罪，而受六月以下有期徒刑或拘役之宣告，因身體、
    教育、職業或家庭之關係，執行顯有困難者，得以一元以上三元以下折算一日，
    易科罰金」，已修正為「犯最重本刑為五年以下有期徒刑以下之刑之罪，而受六
    個月以下有期徒刑或拘役之宣告，因身體、教育、職業、家庭之關係或其他正當
    事由，執行顯有困難者，得以一元以上三元以下折算一日，易科罰金。但確因不
    執行所宣告之刑，難收矯正之效，或難以維持法秩序者，不在此限。併合處罰之
    數罪，均有前項情形，其應執行之刑逾六月者，亦同」，經比較新舊法，以新法
    有利於被告，依刑法第二條第一項本文之規定，自應依修正後刑法處斷。
四、原審以被告罪證明確予以論科，固非無見，惟查：（一）按刑法第二百十七條所
    稱之「偽造署押」，係指行為人冒用本人名義在文件上簽名或為民法第三條第三
    項所稱指印之類似簽名之行為者而言（最高法院八十年度台非字第二七七號判決
    要旨參照），查被告於「補領國民身份證申請書」申請人簽章欄上，係偽造「丁○○」之署名及指印各一枚之事實，有該申請書在卷足參（見八十九年度偵字第
    九一三五號卷第九頁），核該指印之性質即為署押，然原判決主文、事實及理由
    欄均僅記載沒收被告偽造之署押一枚，從而原判決認定事實即有違誤。（二）被
    告所持有之偽造「丁○○」印章一枚，於被告前去桃園縣桃園市戶政事務所領取
    國民身分證遭警逮捕時，即已扣押在案之事實，有桃園縣警察局刑事案件移送書
    及臺灣桃園地方法院檢察署八十九年度保管字第四一二一號扣押物品清單附卷可
    稽（見八十九年度偵字第九一三五號卷第一、二、十頁），而原判決先敘明該偽
    造之印章業已扣案（見原判決第五頁第十四行），然卻另於理由項下諭知沒收部
    分記載「上開『丁○○』之印章一枚，雖未據扣案，惟既無法證明其已滅失不存
    ‧‧‧仍宣告沒收之」（見原判決第七頁十五行以下），致原判決理由前後矛盾
    ，亦有未當。（三）扣案偽造之「丁○○」印章一枚，係被告於八十九年六月十
    二日前去桃園市桃園縣政府附近委請不知情之刻印店人員所刻製之事實，業據被
    告供明在卷（見八十九年度偵字第九一三五號卷第二頁背面、第十七頁背面），
    故被告係利用不知情刻印店人員以遂行偽造印章犯行而為間接正犯，原判決疏未
    論以間接正犯，容有未洽。（四）被告先後侵占丙○○、乙○○證件犯行，均係
    另行起意而非基於概括犯意為之，業如前述，原判決誤認被告係基於概括犯意而
    為二次侵占犯行，並論以連續犯，亦有誤會。被告上訴否認犯罪，雖無理由。惟
    原判決此部分既有上開可議之處，仍屬無可維持，自應由本院將原判決行使偽造
    私文書及連續侵占離本人所持有之物部分暨定執行刑部分均予撤銷改判。爰審酌
    被告偽造「補領國民身份證申請書」並持向戶政機關行使，復先後侵占上開離被
    害人丙○○、乙○○二人持有之駕駛執照與國民身分證，嚴重破壞監理機關對駕
    駛執照管理、戶政機關對國民身分證管理之正確性及被告犯罪後尚知坦認犯行之
    態度等一切情狀，量處如主文第二項所示之刑，並就所處有期徒刑部分，定其易
    科罰金之折算標準，並就所處罰金刑部分定其應執行之刑且諭知易服勞役之折算
    標準，以資儆懲。至扣案偽造之「丁○○」印章一枚，以及「補領國民身份證申
    請書」上偽造之「丁○○」之署押二枚（含署名及指印各一枚）與印文一枚，均
    應依刑法第二百十九條之規定，均併予宣告沒收。
據上論斷，應依刑事訴訟法第三百六十九條第一項前段、第三百六十四條、第二百九
十九條第一項前段，刑法第二條第一項前段、第二百十六條、第二百十條、第三百三
十七條、第二百十九條、修正後刑法第四十一條第一項前段、刑法第五十一條第七款
、第四十二條第二項，罰金罰鍰提高標準條例第一條前段、第二條，判決如主文。
本案經檢察官張秋雲到庭執行職務。
中      華      民      國      九十一      年      十一    月    五    日
                              臺灣高等法院刑事第四庭
                                  審判長法  官  蔡  永  昌
                                        法  官  陳  榮  和
                                        法  官  徐  昌  錦
右正本證明與原本無異。
侵占部分不得上訴。
偽造文書如不服本判決應於收受送達後十日內向本院提出上訴書狀，其未敘述上訴之
理由者並得於提起上訴後十日內向本院補提理由書（均須按他造當事人之人數附繕本
）。
                                        書記官  吳  金  來
中      華      民      國    九十一    年      十一    月       五     日
附錄本判決論罪科刑法條：
中華民國刑法第二百一十條
 (偽造變造私文書罪)
偽造、變造私文書，足以生損害於公眾或他人者，處五年以下有期徒刑。
中華民國刑法第二百一十六條
 (行使偽造變造或登載不實之文書罪)
行使第二百十條至第二百十五條之文書者，依偽造、變造文書或登載不實
事項或使登載不實事項之規定處斷。
中華民國刑法第三百三十七條
 (侵占遺失物罪)
意圖為自己或第三人不法之所有，而侵占遺失物、漂流物或其他離本人所
持有之物者，處五百元以下罰金。
中華民國刑法第二百一十九條
 (沒收之特例)
偽造之印章、印文或署押，不問屬於犯人與否，沒收之。
